臺灣臺中地方法院民事判決　九十年度訴字第一○四九號
　　原　　　告　　甲○○
　　被　　　告　　戊○○
　　訟代理人　　　己○○
　　被　　　告　　丁○○
　　　　　　　　　丙○○
　　　　　　　　　乙○○
右當事人間土地所有權移轉登記事件，本院判決如左：
    主    文
原告之訴駁回。
訴訟費用由原告負擔。
    事    實
甲、原告方面：
  一、聲明：被告應協同原告辦理坐落台中縣霧峰鄉○○段七一四地號土地所有權全
      部移轉登記予原告。
  二、陳述：
  （一）兩造之父戴慶祥生前於民國八十七年十二月間與原告約定將坐落台中縣霧峰
        鄉○○段七一四地號土地（以下稱系爭土地）贈與原告，然未及辦理贈與移
        轉登記手續，即於八十八年二月十日死亡。按「被繼承人生前固有將其所有
        財產為贈與之權，第以非經登記不得移轉之不動產為贈與者，如被繼承人與
        受贈人成立契約後，尚未為移轉登記，而被繼承人即已死亡，則被繼承人就
        該不動產仍有所有之權利，並負有為移轉登記使受贈人取得所有權，俾贈與
        發生效力之義務，而被繼承人此項財產上之權利義務，於繼承開始時應由繼
        承人承受」，最高法院五十一年台上字第二六六四號著有判例。兩造為其法
        定繼承人，參諸前開判例意旨，被繼承人戴慶祥基於贈與契約所負應將系爭
        土地辦理所有權移轉登記予原告之義務，自應由繼承人全體即兩造承受，為
        此，訴請判決如聲明所示。
  （二）原告提出之委託書及申請函上委託人及申請人欄戴慶祥之簽名，為兩造之父
        戴慶祥所親簽，亦經被告丁○○陳明在卷。且委託書、申請函及贈與稅申報
        書上戴慶祥之印文為真正且與留存於台中縣霧峰鄉戶政事務所之印鑑證明同
        ，被告丙○○、乙○○空言否認，實不足採信。
  （三）依證人沈文立之證言，可知證人沈文立確係因兩造之父戴慶祥贈與系爭七一
        四土地予原告，而於八十七年十一、二月某日下午六點左右（即戴慶祥已請
        領印鑑證明），至台中縣霧峰鄉○○路住處辦理戴慶祥簽立委託書、申請書
        等文件之事宜，當時戴慶祥之精神狀況甚佳，有看見戴慶祥在委託書及申請
        書上簽名，足見委託書與申請書均係戴慶祥親自簽名，戴慶祥確有贈與系爭
        七一四地號土地予原告之意思表示合致。又承諾書上雖記載「承買」二字，
        但因該承諾書係有關工程受益費繳費問題之制式格式文件，由證人沈文立交
        予原告簽立，並不因該制式文件上之記載「承買」二字而影響本件贈與契約
        之成立。況本件非贈與關係，證人何須計算贈與稅額。
  （四）自戴慶祥出院時起，被告丙○○非時時刻刻陪同在戴慶祥身邊，如何能於數
        月後正確記錄戴慶祥之行蹤？且台中縣霧峰鄉戶政事務所出具之印鑑登記證
        明申請書既足以證明戴慶祥確於八十七年十二月二十三日親自請領印鑑證明
        乙節，足證被告丙○○之雜記內容有關戴慶祥於八十七年十二月二十三日身
        在何處之記錄與事實不合。
  （五）原告與被告戊○○、己○○及丁○○所呈文件內記載證人沈文立至霧峰鄉○○路辦理贈與事宜之詳細時間，雖與證人沈文立之證詞不符，惟可確定者係
        證人沈文立確於當日晚間為原告及戴慶祥辦理贈與事宜，至於證人沈文立與
        原告及上開被告對二年多前某日詳細時間之記億有些許不同，本為人之常情
        。又原告身為人子，為求父親身體健康、治療已罹患重病之父親，如何有心
        去辦理父親所贈與不動產之移轉登記行為？再者，證人沈文立亦忙於照顧其
        罹患重症之父親及處理父親之後事，無暇為原告辦理贈與之移轉登記。被告
        丙○○、乙○○空言指稱戴慶祥已撤銷贈與之意思表示或原告不願受贈云云
        ，顯與事實不符。
  三、證據：提出委託書、申請函、承諾書、印鑑證明、贈與稅申報書、遺產稅核定
      通知書各一份（以上均為影本）、戶籍謄本五份、土地登記謄本二份、印鑑登
      記證明申請書一份為證，並聲請訊問證人沈文立。
乙、被告方面：
  壹、被告丙○○、乙○○部分：
  一、聲明：駁回原告之訴。
  二、陳述：
  （一）按不動產物權之移轉或設定，應以書面為之。本件原告至今未提出任何贈與
        契約書，足見並無贈與契約存在。否則，依原告所述，兩造之父戴慶祥已立
        下委託書、申請函、贈與稅申報書並交付印鑑證明予代書，為何獨漏最重要
        之書面契約？足見委託書、申請函、贈與稅申報書均非真正。且其上所載均
        非戴慶祥之筆跡。再退一步言，上開委託書、申請函、承諾書及贈與稅申報
        書等均無日期之記載，且委託書、申請函亦均未記載相對人與標的，故上開
        委託書、申請函、承諾書及贈與稅申報書均無證明力。
  （二）按辦理不動產贈與移轉登記等事宜，須有書面契約書，且約一個月即可辦妥
        ，而兩造之被繼承人戴慶祥與原告間均無任何贈與契約，且戴慶祥係於八十
        八年二月十日死亡，故原告所稱：「‧‧‧戴慶祥生前於民國八十七年十二
        月間與原告約定將坐落台中縣霧峰鄉○○段七一四地號土地贈與予原告‧‧
        ‧，嗣戴慶祥未及辦妥系爭土地贈與移轉登記予原告之手續‧‧‧‧」等語
        不實。再者，原告提出之委託書，係記載原告「承買」坐落霧峰鄉○○段七
        一四地號一筆土地，亦可知戴慶祥與原告間並無贈與契約存在。
  （三）依原告及共同被告戊○○、己○○、丁○○於九十年三月三日提出之書面，
        其上表明戴慶祥於八十七年十二月二十三日親自到霧峰鄉戶政事務所領取印
        鑑證明，並於當晚八點通知土地代書‧‧‧，即與證人沈文立之證言不符。
        又按兩造父親戴慶祥於八十七年十一月二日起至十二月二十一日於台北榮總
        住院，十二月二十一日至二十四日住原告台北家，十二月二十四日、二十五
        日回霧峰家，十二月二十五日至八十八年一月五日住被告丙○○家，故八十
        七年十二月二十三日戴慶祥剛出院，仍留於台北休養，根本不可能如原告所
        指當日至霧峰戶政事務所請領印鑑證明。
  （四）證人沈文立證稱：「我回去計算後發現贈與稅要二、三百萬元，我告訴原告
        ，原告說要和父親商量，後來就沒有再聯絡」。按依原告之財力，負擔二、
        三百萬元稅款，並非難事，應會急於要求過戶才是。故迄戴慶祥死亡後仍未
        辦理移轉登記，應係因戴慶祥已撤銷贈與之意思表示或原告不願受贈，贈與
        契約已不存在。
  三、證據：提出丙○○雜記乙份、戴慶祥簽發之美金支票二紙（以上均為影本）、
      戴慶祥書寫之信函一件為證，並聲請調閱戴慶祥於彰化銀行總行營業部設立
      之活期存款帳戶時所留存之簽名筆跡及印鑑卡向戶政事務所函調戴慶祥之印
      鑑證明、查詢八十七年十二月二十三日何人請領戴慶祥之印鑑證明及請領資料
      向台灣基督教長老教會函調取會議記錄將上開資料送法務部調查局鑑定筆
      跡是否相符。
  貳、被告己○○、丁○○、戊○○方面：
      被告己○○、丁○○、戊○○雖於最後言詞辯論期日未到場，惟據其以前到場
      所為陳述：
  一、同意原告之請求。
  二、委託書、申報增值稅書都是戴慶祥簽的，戴慶祥早就說系爭土地要給原告。
    理    由
一、本件被告己○○、丁○○、戊○○經合法通知無正當理由未於言詞辯論期日到場
    ，核無民事訴訟法第三百八十六條各款所列情形，爰依原告之聲請，由其一造辯
    論而為判決。次按訴狀送達後，原告不得將原訴變更或追加他訴。但擴張或減縮
    應受判決事項之聲明者，不在此限，民事訴訟法第二百五十五條第一項第三款定
    有明文。本件原告起訴時，其訴之聲明為被告應將坐落台中縣霧峰鄉○○段七一
    四地號土地辦理繼承登記後，協同原告辦理該土地之所有權移轉登記予伊，嗣變
    更其聲明為被告應協同原告辦理系爭土地所有權全部移轉登記予伊，核係減縮應
    受判決事項之聲明，依上述規定，自不需經被告同意，即可准許，合先敘明。
二、原告主張坐落台中縣霧峰鄉○○段七一四地號土地為兩造之父戴慶祥所有，戴慶
    祥於八十八年二月十日死亡，兩造為其法定繼承人等情，業據提出戶籍謄本五份
    及土地登記謄本一份為證，復為被告所不爭執，自堪信為真實。原告另主張兩造
    之被繼承人戴慶祥於八十七年十二月間將系爭土地贈與伊，然未及辦理所有權移
    轉登記，戴慶祥即已死亡，惟戴慶祥既負有移轉所有權登記予伊之義務，自應由
    兩造共同繼承此項義務云云，被告乙○○、丙○○則否認之。按當事人主張有利
    於己之事實者，就其事實有舉證之責任，民事訴訟法第二百七十七條前段定有明
    文。是原告應就被繼承人戴慶祥於生前贈與系爭土地之事實，負舉證責任。而原
    告提出委託書、申請函、承諾書、印鑑證明、贈與稅申報書各一份為證，被告乙○○、丙○○則否認委託書、申請函上戴慶祥之簽名之真正，本院依被告乙○○
    、丙○○之聲請，將委託書、申請函與渠等提出之戴慶祥簽發之美金支票及聲請
    調取之台灣基督教長老教會議事錄、戴慶祥於彰化銀行開設帳戶時所留印鑑卡、
    台中縣霧峰鄉戶政事務所印鑑登記證明申請書及戴慶祥寫給孫女之信函等併送法
    務部調查局鑑定筆跡，結果均相符合，此有法務部調查局九十年十二月十四日（
    九０）陸（二）字第九００八０五七六號鑑定通知書在卷可稽，固堪認委託書、
    申請函為真正，然查上開委託書除由戴慶祥簽名外，其餘以手書寫之字跡與訴外
    人即原告委任之代書沈文立簽名之字跡相同，顯可認係訴外人沈文立所書寫。而
    證人沈文立到庭結證稱：「‧‧‧，原告找我去他家說他父親有一筆土地，原告
    把土地權狀拿給我，當場填寫贈遺稅資料，委託書後一併交給原告拿進去給戴慶
    祥簽名蓋章，我要走時有跟他打招呼，但沒有進去就辦理贈遺稅一事跟他說，‧
    ‧」等語，足見，證人沈文立並非由戴慶祥授意其贈與系爭土地予原告而委任其
    辦理移轉登記手續，而戴慶祥既可簽名於委託書上，且證人離去時，尚與之打招
    呼，由此可知，戴慶祥當時之精神狀態不差，而證人沈文立亦稱：「之前有辦過
    他租賃契約過」，顯然其與戴慶祥亦相識。衡諸常情，倘戴慶祥有贈與系爭土地
    之事實，必出而告知證人沈文立，何須輾轉藉由原告接洽證人沈文立？再者，原
    告提出台中縣霧峰鄉戶政事務所印鑑登記證明申請書一份以證實其被繼承人戴慶
    祥確於八十七年十二月二十三日親至台中縣霧峰鄉戶政事務所請領印鑑證明，而
    證人沈文立亦證稱：「‧‧‧我回去計算後發現贈遺稅要二、三百萬元，我告訴
    原告，原告說要和父親商量，後來就沒有再聯絡」、「‧‧‧當天有拿印鑑證明
    ‧‧‧」等語，而戴慶祥迨至八十八年二月十日始死亡，有戶籍謄本可按，則倘
    戴慶祥係因贈與原告系爭土地而請領印鑑證明，其自有充足時間辦理移轉登記手
    續，況其已委請代書填寫辦理移轉登記手續所需文件，豈有不辦妥系爭土地所有
    權之移轉登記之理？又戴慶祥死亡時尚且遺有千萬元以上之財產，此有原告提出
    之遺產核定通知書一份可稽，依其經濟能力，繳交二、三百萬元之贈與稅，尚非
    難事，是倘其確有贈與原告系爭土地，為辦理移轉登記而需繳交二、三百萬元之
    贈與稅，其當無遲移不交之理，原告稱戴慶祥生前，不及辦理移轉登記云云，顯
    不可採。綜上所述，自難僅據上開委託書、申請函、承諾書、印鑑證明、贈與稅
    申報書、印鑑登記證明申請書及證人沈文立之證言，即認兩造之被繼承人戴慶祥
    確將系爭土地贈與原告。至於被告己○○、丁○○、戊○○陳稱委託書、申報增
    值稅書都是戴慶祥簽的，戴慶祥早就說系爭土地要給原告等語，並同意原告之請
    求，此為不利益共同被告之行為，因本件訴訟標的對於共同被告必須合一確定，
    依民事訴訟法第五十六條第一項第一款規定，對於共同被告全體自不生效力。此
    外，原告未能舉出其他足以證明被繼承人戴慶祥確贈與系爭土地之證據，則原告
    主張被繼承人戴慶祥將系爭土地贈與伊，兩造應繼承其移轉登記之義務云云，尚
    非可採。
三、兩造之被繼承人戴慶祥既已死亡，而兩造為其法定繼承人，依法共同繼承被繼承
    人戴慶祥之遺產。然被繼承人並未贈與系爭土地予原告，已如前述，被告自不負
    移轉登記之義務。從而，原告請求被告應協同伊辦理系爭土地所有權全部移轉登
    記予伊，洵無理由，應予駁回。
四、據上論結，原告之訴為無理由，依民事訴訟法第三百八十五條第一項前段、第七
    十八條判決如主文。
中　　　華　　　民　　　國　　九十一　　年　　　六　　　月　　 十七　　 日
                                    臺灣臺中地方法院民事第一庭
~B法　　　官　許文碩
右為正本係照原本作成
如不服本判決，應於判決送達後二十日內，向本院提出上訴狀。
中　　　華　　　民　　　國　　九十一　　年　　　六　　　月　　 十九　　 日
~B法院書記官
